臺灣嘉義地方法院刑事判決
111年度訴字第315號
公  訴  人  臺灣嘉義地方檢察署檢察官
被      告  許嘉修



            鄭誌恩



            李冠霆


            鍾易達


            陳凱文



上列被告等因妨害秩序案件，經檢察官提起公訴（110年度偵字
第10783號），本院判決如下：
    主  文
乙○○犯在公共場所聚集三人以上施強暴首謀罪，處有期徒刑陸月
，如易科罰金，以新臺幣壹仟元折算壹日。
戊○○犯意圖供行使之用而攜帶兇器，在公共場所聚集三人以上下
手實施強暴罪，處有期徒刑陸月，如易科罰金，以新臺幣壹仟元
折算壹日。
甲○○、己○○、丙○○均犯在公共場所聚集三人以上施強暴在場助勢
罪，各處有期徒刑貳月，如易科罰金，均以新臺幣壹仟元折算壹
日。
    犯 罪 事 實
一、乙○○、戊○○、甲○○、己○○、丙○○等人相約駕車出遊，乙○○駕
    駛車牌號碼000-0000號自用小客車（下稱「A汽車」）；甲○○駕駛車牌號碼0000-00號自用小客車（下稱「B汽車」）並
    搭載戊○○、己○○、丙○○。嗣乙○○等5人於民國110年10月21日
    下午3時55分許，分別駕/乘A、B汽車行經嘉義市西區竹圍四
    路與竹圍三路口時，乙○○因見丁○○正在該處路旁，其思及丁○○尚有積欠其債務並未清償，乙○○等5人明知上述地點為公
    共場所，竟共同基於在公共場所聚集3人以上施強暴之犯意
    聯絡，由乙○○下車向丁○○催討債務，而戊○○、己○○、丙○○亦
    下車陪同圍繞在旁；甲○○則坐在B汽車駕駛座上，將B汽車停
    放在旁陪同，欲以此強暴之方式迫逼丁○○清償債務。嗣乙○○
    等人因不滿丁○○之回應態度，戊○○遂返回B車拿出置放之球
    棒(無證據證明為何人所有)，並持之毆打丁○○之背部（傷害
    部分，未據丁○○提出告訴），丁○○見狀即奪下該球棒後逃跑
    ，戊○○、乙○○、己○○、丙○○遂當街追跑在後，甲○○則駕駛B
    汽車追趕在後。嗣因丁○○躲藏在嘉義市○區○○○街0號內，乙○○等5人始罷手，嗣經民眾報警，而循線查獲。
二、案經嘉義市政府警察局第一分局報告臺灣嘉義地方檢察署檢
    察官偵查起訴。
    理  由
壹、證據能力：   
    檢察官、被告乙○○、戊○○、甲○○、己○○、丙○○對於本案下列
    引用之證據，均同意有證據能力而得作為判斷之用（見本院
    卷《一》第114、148、157頁；本院卷《二》第86、88頁）；且
    查下列引用供述證據以外之證據，均屬非供述證據之性質，
    並無刑事訴訟法第159條第1項規定之適用，且經審酌與本案
    犯罪事實之認定甚有關聯性，亦查無係違背法定程序所取得
    之情形，應有證據能力。
貳、認定犯罪事實所憑之理由及證據：
一、上開犯罪事實，業據被告乙○○、戊○○、甲○○、己○○、丙○○於
    警詢、偵查中坦承不諱(見嘉市警一偵字第1100008371號卷-
    下稱「警卷」，第1-6、7-13、14-20、21-27、28-34頁；11
    0年度偵字第10783號卷-下稱「偵卷」，第51-56、87-91、1
    41-142頁)，並經被告乙○○、甲○○、己○○、丙○○於本院自白
    承認(見本院卷《一》第113、147、155頁；本院卷《二》第36、
    83頁)，且經被害人丁○○於警詢時指述明確(見警卷第35-41
    頁)，指述情節復與被告乙○○、戊○○、甲○○、己○○、丙○○於
    警詢、偵查中相互供證相符(見警卷第1-6、7-13、14-20、2
    1-27、28-34頁；偵卷第51-56、87-91、141-142頁)，另有
    嘉義市政府警察局第一分局北鎮派出所員警工作紀錄簿、公
    務電話紀錄表(北鎮派出所員警蔡延融)及本院110年度交易
    字第459號判決各1份存卷可參(見本院卷《一》第163頁；本院
    卷《二》第137-138頁)，足認被告乙○○、戊○○、甲○○、己○○、
    丙○○涉犯妨害秩序犯行。
二、被告戊○○雖於警詢、偵查中坦承犯行，惟於本院翻易前供改
    辯稱：伊承認在場助勢，但實際上非伊拿球棒打被害人丁○○
    ，是另外有一名乘坐乙○○車子的男子毆打被害人丁○○，該名
    男子於混亂中先離開現場，要伊頂罪，該名男子已經上吊死
    亡云云(見本院卷《一》第74、113頁；本院卷《二》第99、103
    頁)。經查：
  ㈠被告戊○○於警詢自承：伊有於前述時、地毆打丁○○，因為乙○○與丁○○有金錢糾紛，伊見丁○○疑似要動手，所以就先持球
    棒毆打其背部，伊持球棒毆打丁○○背部一、兩下，不是乙○○
    教唆伊打的，伊是搭乘甲○○的車子(即B汽車)前往，乙○○自
    己開車(即A汽車)前往及離去。後來球棒遭丁○○搶走，然後
    丁○○逃跑到嘉義市○區○○○街0號躲藏，伊等有追逐丁○○。現
    場除了伊，沒有其他人持有其他器械等語(見警卷第8-10頁)
    ；復於偵查中陳稱：當天伊是乘坐甲○○的汽車(即B汽車)，
    乙○○遇到丁○○，向丁○○討債，伊有拿球棒打丁○○背部，因為
    他要動手打乙○○，伊阻止他，伊才動手。丁○○奪下球棒跑走
    ，伊有追上去。球棒哪裡來的伊忘記了，伊承認妨害秩序罪
    等語(見本院卷第89、95頁)，對於持球棒毆打被害人丁○○緣
    由、毆打被害人丁○○之身體部位、衝突過程中球棒遭搶走、
    追逐被害人丁○○等情節，鉅細靡遺供承不諱。此與同案被告
    乙○○於警詢、偵查及本院準備程序之供陳；被告己○○於警詢
    、偵查所供陳及本院審理中部分之證述；被告甲○○、丙○○於
    警詢、偵查中陳稱內容相符(見警卷第1-6、7-13、14-20、2
    1-27、28-34頁；偵卷第51-56、87-91、141-142頁；本院卷
    第118-119、121頁)，足堪採信。
　㈡嗣後，被告戊○○於本院審理中，翻異前供改辯稱：毆打被害
    人丁○○之人為綽號「阿豪」，本名「江龍豪」之人，已經上
    吊死了云云。經查，本名「江龍豪」之人確實已於110 年11
    月11日死亡，該人所涉犯另案之酒駕公共危險案件，遂經本
    院以110年度交易字第459號判決不受理在案，此有上開判決
    書影本1份存卷可參(見本院卷《二》第137-138頁)。然查被告
    戊○○等5人於警詢、偵查中完全未提及此人，而於本院改稱
    係別有他人毆打被害人丁○○，且該人又已經死亡，猶如幽靈
    抗辯，益彰被告戊○○事後卸責之詞，難以憑採。
  ㈢又被告乙○○尚且於準備程序中答稱：拿球棒打被害人丁○○的
    人應該是戊○○，當時伊在旁邊，伊有看到，該人綽號叫做「
    阿猴」(即戊○○)，伊沒有叫他頂罪等語明確(見本院卷《一》
    第155頁)。被告己○○經本院通緝到案訊問時，同係明確陳稱
    ：伊有親眼看到戊○○打被害人，伊都是照實講，打被害人的
    確實是戊○○，確定是戊○○打被害人等語綦詳(見本院卷《二》
    第37-38頁)，並於本院審理中證稱：戊○○有拿球棒及攻擊丁○○，伊於前述訊問時，均有照實陳述等語(見本院卷《二》第1
    18-119、121頁)；況且，被告戊○○乃係搭乘被告甲○○之B汽
    車，此與被告甲○○陳稱：球棒是伊車上(即B汽車)的球棒等
    語(見本院卷《二》第105頁)，相互勾稽，適可印證該球棒乃
    係搭乘該車(B汽車)之被告戊○○回B車所拿取，而非至乙○○駕
    駛之A汽車上所拿取。其後，被告乙○○於本院審理中改證稱
    ：為綽號「阿豪」之人(即前述已經死亡之「江龍豪」)毆打
    被害人丁○○云云(見本院卷《二》第122-125頁)；另又供稱；
    戊○○有回去(B汽車)拿東西的動作，但伊不知道回來打人的
    到底是誰云云(見本院卷《二》第104頁)，供證內容閃爍不定
    ，且顯然不一致，要難憑採；被告甲○○、丙○○、己○○嗣於本
    院審理中曾更易先前於警偵程序之陳稱，對於究竟係何人毆
    打被害人丁○○部分，含糊其詞改以證述：…係另有其他人毆
    打被害人丁○○，伊等不知道該人的名字，該人趁亂跑掉了云
    云，企圖將施暴之責任推諉給法院無從調查之人，其等證述
    之真實性如何業已無從檢驗，實有淡化同案被告戊○○罪責之
    用意，顯係迴護被告戊○○之詞，而難以遽信。因此，被告戊○○確有持球棒毆打被害人戊○○，實可認定。
三、綜上所述，被告戊○○上開辯解，顯是臨訟卸責之詞，難認可
    採。本案事證明確，被告等5人之犯行均堪認定，應予論科
    。　
參、論罪科刑：
一、按刑法第150條業於109年1月15日修正公布，並自同年月17
    日生效施行，其立法理由為：「一、修正原『公然聚眾』要件
    ，理由同修正條文第149條說明一至三。倘3人以上，在公共
    場所或公眾得出入之場所聚集，進而實行強暴脅迫（例如：
    鬥毆、毀損或恐嚇等行為）者，不論是對於特定人或不特定
    人為之，已造成公眾或他人之危害、恐懼不安，應即該當犯
    罪成立之構成要件，以符保護社會治安之刑法功能。另提高
    罰金刑，以符合罰金刑級距之配置，並酌作文字及標點符號
    修正，將原條文列為第一項。二、實務見解有認本條之妨害
    秩序罪，須有妨害秩序之故意，始與該條之罪質相符，如公
    然聚眾施強暴脅迫，其目的係在另犯他罪，並非意圖妨害秩
    序，除應成立其他相當罪名外，不能論以妨害秩序罪（最高
    法院31年上字第1513號、28年上字第3428號判例參照）。然
    本罪重在安寧秩序之維持，若其聚眾施強暴脅迫之目的在犯
    他罪，固得依他罪處罰，若行為人就本罪之構成要件行為有
    所認識而仍為本罪構成要件之行為，自仍應構成本罪，予以
    處罰。而該條立法理由所援引之修正刑法第149條說明一至
    三之立法理由則為「一、隨著科技進步，透過社群通訊軟體
    （如LINE、微信、網路直播等）進行串連集結，時間快速、
    人數眾多且流動性高，不易先期預防，致使此等以多數人犯
    妨害秩序案件規模擴大，亦容易傷及無辜。惟原條文中之『
    公然聚眾』，司法實務認為必須於『公然』之狀態下聚集多數
    人，始足當之；亦有實務見解認為，『聚眾』係指參與之多數
    人有隨時可以增加之狀況，若參與之人均係事前約定，人數
    既已確定，便無隨時可以增加之狀況，自與聚眾之情形不合
    （最高法院28年上字第621號判例、92年度台上字第5192號
    判決參照）。此等見解範圍均過於限縮，也無法因應當前社
    會之需求。爰將本條前段修正為『在公共場所或公眾得出入
    之場所』有『聚集』之行為為構成要件，亦即行為不論其在何
    處、以何種聯絡方式（包括上述社群通訊軟體）聚集，其係
    在遠端或當場為之，均為本條之聚集行為，且包括自動與被
    動聚集之情形，亦不論是否係事前約定或臨時起意者均屬之
    。因上開行為對於社會治安與秩序，均易造成危害，爰修正
    其構成要件，以符實需。二、為免聚集多少人始屬『聚眾』在
    適用上有所疑義，爰參酌組織犯罪防制條例第2條第1項及其
    於106年4月19日修正之立法理由，認三人以上在公共場所或
    公眾得出入之場所實施強暴脅迫，就人民安寧之影響及對公
    共秩序已有顯著危害，是將聚集之人數明定為三人以上，不
    受限於須隨時可以增加之情形，以臻明確。三、按集會遊行
    係人民之基本權利，受憲法與集會遊行法之保障，應與本條
    係處罰行為人具有為強暴脅迫之意圖而危害治安者有所區隔
    。因此，一般集會遊行之『聚眾』人群行為，本不具有施強暴
    脅迫之意圖，自無構成本罪情事，併予指明」。依上開修正
    立法理由可知，於修法後，不論參與者係事前約定或臨時起
    意、是否有隨時可以增加之狀況、自動或被動聚集、以何種
    聯絡方式聚集、係在遠端或當場為之方式聚集，亦不論參與
    者是否具有另犯他罪之犯意，復不論強暴脅迫之行為是否係
    對於特定人或不特定人為之，只要該公然聚眾施強暴脅迫之
    行為，客觀上確已造成公眾或他人之危害、恐懼不安，且行
    為人主觀上預見其等行為將造成公眾或他人之危害、恐懼不
    安，即當構成刑法第150條公然聚眾施強暴脅迫罪(臺灣高等
    法院暨所屬法院111年法律座談會第18號研討結果參照)。經
    查本件被告乙○○於公共場所，糾集同案被告戊○○、甲○○、己○○、丙○○，而為起訴書所載犯行，對被害人丁○○尋釁討債，
    且由被告戊○○持球棒當街毆打被害人丁○○，被告等人並當街
    追逐被害人丁○○，已可認其等於聚集過程中，主觀上對於其
    等行為會造成公眾或他人之危害、恐懼不安已有認識或故意
    甚明。又被告戊○○所持之球棒既可傷害人之身體，材質、質
    地堅硬，當屬客觀上顯然具有危險性，足以對人之生命、身
    體、安全構成威脅之兇器，致破壞公共秩序之危險程度升高
    ，乃屬無疑。
二、核被告乙○○所為，係犯刑法第150條第1項後段之在公共場所
    聚集3人以上施強暴首謀罪；被告戊○○所為，係犯刑法第150
    條第2項、第1項後段之犯意圖供行使之用而攜帶兇器，在公
    共場所聚集三人以上下手實施強暴罪；被告甲○○、己○○、丙○○所為，均係犯刑法第150條第1項前段之在公共場所聚集3
    人以上施強暴在場助勢罪。
三、按共犯在學理上，有「任意共犯」與「必要共犯」之分，前
    者指一般原得由一人單獨完成犯罪而由二人以上共同實施之
    情形，當然有刑法總則共犯規定之適用；後者係指須有二人
    以上之參與實施始能成立之犯罪而言。且「必要共犯」依犯
    罪之性質，尚可分為「聚合犯」與「對向犯」，其二人以上
    朝同一目標共同參與犯罪之實施者，謂之「聚合犯」，如刑
    法分則之聚眾施強暴脅迫罪、參與犯罪結社罪、輪姦罪等是
    ，因其本質上即屬共同正犯，故除法律依其首謀、下手實施
    或在場助勢等參與犯罪程度之不同，而異其刑罰之規定時，
    各參與不同程度犯罪行為者之間，不能適用刑法總則共犯之
    規定外，其餘均應引用刑法第28條共同正犯之規定（最高法
    院81年度台非字第233號判決意旨參照）。是以，被告乙○○
    就其上開首謀之犯行部分，與下手實施強暴犯行之被告戊○○
    ，及在場助勢之被告甲○○、己○○、丙○○，因其等間之參與犯
    罪程度顯然有別。參照前揭判決意旨說明，被告乙○○就所犯
    在公共場所聚集三人以上施強暴首謀罪、被告戊○○就所犯意
    圖供行使之用攜帶兇器在公共場所聚集三人以上下手實施強
    暴罪及被告甲○○、己○○、丙○○所犯在公眾得出入之場所聚集
    三人以上施強暴在場助勢罪，無從成立共同正犯。惟在場助
    勢之被告甲○○、己○○、丙○○，同係犯在公眾得出入之場所聚
    集三人以上施強暴在場助勢罪，有犯意聯絡及行為分擔，仍
    應論以共同正犯。
四、爰以行為人之責任為基礎，分別審酌被告乙○○於本院自述高
    中畢業之智識程度，從事中古車之業務員，薪水依照績效而
    定，約新臺幣(下同)2至4 萬元之間，未婚，平時自己租房
    子生活等語；被告戊○○於本院自陳高職畢業之智識程度，務
    農，月薪約3萬2仟元，未婚，平時和父母、奶奶及兩個雙胞
    胎弟弟同住生活等語；被告甲○○於本院答稱高職畢業之智識
    程度，目前在飲料店工作，月薪約2萬3仟元，未婚，平時和
    奶奶同住生活等語；被告己○○於本院陳稱專科肄業之智識程
    度，從事服務業，月薪約2萬5仟元，未婚，平日自己租房子
    獨居生活等語；被告丙○○於本院供陳高職肄業之智識程度，
    從事服務業，月薪約3萬2仟元，未婚，平時和父母同住生活
    等語(見本院卷《二》第106-107頁)。本案起因於被告乙○○與
    被害人丁○○間之債務糾紛，而起意聚集眾人尋釁，被告戊○○
    未能控制情緒而持球棒毆打被害人丁○○，被告甲○○、己○○、
    丙○○則在場助勢，其等公然在大馬路上追逐被害人丁○○及持
    用球棒毆打被害人丁○○，致使街上民眾受驚而急忙報警前來
    處理，其等目無法紀當街妨害社會安寧，足致一般大眾驚恐
    ，影響社會秩序及百姓安全。並考量首謀之被告乙○○及在場
    助勢之被告甲○○、己○○、丙○○均坦承犯行；被告戊○○於警、
    偵程序中坦承有下手實施強暴犯行，然於本院改辯稱非其下
    手實施犯行；犯後被告乙○○與被害人丁○○、受波及之民宅屋
    主(趙○明)達成和解，被害人丁○○表示不對被告等5人提出告
    訴等情，此有嘉義市政府警察局第一分局北鎮派出所員警工
    作紀錄簿影本及警詢筆錄各1份存卷可參（見警卷第37、39
    頁；本院卷《一》第163頁），兼衡被告等5人之素行（見本院
    卷《一》第13-23頁）暨其等之犯後態度等一切情狀，分別量
    處如主文所示之刑，並均諭知易科罰金之折算標準。另刑法
    第150條第2項雖明定：「意圖供行使之用而攜帶兇器…犯之
    。『得』加重其刑至二分之一」，本案被告戊○○固有持球棒毆
    打被害人丁○○，業經本院認定如前，然考量本案衝突時間短
    暫，在尚未造成重大損傷或社會危害前，旋即為到場處理之
    警力制止，且被告乙○○在警局時已與被害人丁○○及衝突中受
    有財損之屋主達成和解，被害人丁○○並表示不對被告等5人
    提告等情，故不予加重其刑，應併敘明。
肆、被告戊○○毆打被害人丁○○之球棒，經被害人丁○○在衝突過程
    中搶取而丟棄，業經被害人丁○○於警詢時供陳在案(見警卷
    第37頁)，被告甲○○並陳稱：球棒是伊車上的球棒，伊忘記
    是誰的等語(見本院卷《二》第105頁)，且卷內並無證據證明
    為被告等5人所有，又沒收與否亦不影響被告等5人犯罪之成
    立，欠缺刑法之重要性；復並未扣案，逕予宣告沒收徒增執
    行之困擾，亦無實益，爰不予宣告沒收。
據上論斷，應依刑事訴訟法第299條第1項前段(僅引用程序法條)
，判決如主文。
本案經檢察官侯德人提起公訴，檢察官陳則銘到庭執行職務。
中　　華　　民　　國　　111 　年　　12　　月　　14　　日
                 刑事第二庭 審判長 法  官 林正雄
　　                               法  官 吳育汝
　　                               法  官 官怡臻
以上正本證明與原本無異。
如不服本判決應於收受判決後20日內向本院提出上訴書狀，並應敘述具體理由；其未敘述上訴理由者，應於上訴期間屆滿後20日內向本院補提理由書（均須按他造當事人之人數附繕本）「切勿逕送上級法院」。告訴人或被害人如對於本判決不服者，應具備理由請求檢察官上訴，其上訴期間之計算係以檢察官收受判決正本之日期為準。　　　　　　　　　　　　　　　　　
中　　華　　民　　國　　111 　年　　12　　月　　15　　日
                                   書記官 王嘉祺　　　　
附錄本案所犯法條全文
中華民國刑法第150條
在公共場所或公眾得出入之場所聚集三人以上，施強暴脅迫者，
在場助勢之人，處 1 年以下有期徒刑、拘役或 10 萬元以下罰
金；首謀及下手實施者，處 6 月以上 5 年以下有期徒刑。
犯前項之罪，而有下列情形之一者，得加重其刑至二分之一：
一、意圖供行使之用而攜帶兇器或其他危險物品犯之。
二、因而致生公眾或交通往來之危險。